【裁判字號】    98,訴,686
【裁判日期】    981113
【裁判案由】    損害賠償等
【裁判全文】
臺灣彰化地方法院民事判決  98年度訴字第686號
原      告  甲○○
訴訟代理人  張志新律師
複 代理 人  丙○○
被      告  乙○○
上列當事人間請求返還不當得利事件，本院於民國98年10月28日
言詞辯論終結，茲判決如下：
    主      文
原告之訴及假執行聲請均駁回。
訴訟費用新台幣陸仟伍佰元由原告負擔。
    事實及理由
一、原告主張：
  (一)原告所有原車牌號碼T5-6996號、車身號碼WBADD21030BH688
    18號、引擎號碼00000000號，即新領車牌號碼1859-XT號自
    用小客車（下稱系爭車輛），係自訴外人李建良購買取得，
    於民國89年10月中旬，因車門鑰匙孔損壞送修，停放在訴外
    人丁○○位於台中市南屯區○○○路201號原祥汽車電機行
    內。由於丁○○涉嫌贓物等案件，於89年12月16日遭警查扣
    系爭車輛。被告嗣於89年12月18日竟以其失竊車輛天窗係其
    自行開設，故天窗開關位於方向盤旁、前擋風玻璃曾遭石頭
    刮傷2個凹洞等由，指認系爭車輛係其所失竊車牌號碼A6-18
    99號自用小客車，強行領取，並重新請領車牌號碼8L-6956
    號使用，復於車身重新打印WBADD41040BT60935P號。
  (二)丁○○與原告配偶羅育雄均陳明，系爭車輛係1998年出廠、
    BMW520i、2,000C.C.，天窗為原廠設備，且於89年10月中旬
    駛至原祥電機行修理，送修時間及規格型式均與被告失竊車
    輛不符，足證系爭車輛非被告所有。
  (三)臺灣臺中地方法院（下稱臺中地院）審理90年度訴字第1427
    號偽造文書等刑事案件時，曾將系爭車輛送請豐德股份有限
    公司（下稱豐德公司）鑑定，鑑定結果認為：「針對其原廠
    車身鋼印（右輪拱上方）之車身號碼字模為WBADD21030BH68
    818。針對其原廠車身貼紙（駕駛座車門旁B柱）之車身號碼
    為WBADD21030BH68818。針對其引擎控制電腦DMEMS41.0之車
    身號碼為WBADD21030BH68818。針對其變速箱控制電腦EGS8.
    32之車身號碼為WBAD D61090BR18127。針對其儀表板控制電
    腦之車身號碼為BH65433。針對其引擎號碼為00000000000S3
    。其引擎汽缸頭亦有原廠鑄造浮刻字體2.0（代表2,000C.C.
    引擎）。測量其引擎本體汽缸直徑為80m m與原廠BMW520M52
    B20引擎規格相符。測量其引擎本體汽缸行程為66mm與原廠
    BM W520M52B20引擎規格相符。目視其天窗規格應無切割改
    造過，應為原廠配備之天窗。」，足證系爭車輛非被告所失
    竊車輛，遂於91年12月11日再行查扣系爭車輛，並於該刑案
    確定後，由原告領回。
  (四)被告明知系爭車輛非其所有，仍強行領取，重新打印車身號
    碼及請領車牌號碼使用，顯係無法律上原因而受有利益，致
    原告受有損害，又系爭車輛排氣量為1,991C.C.，依同級車
    型每日租金約新台幣（下同）3,600元計算，自89年12月18
    日即被告領取使用時起至91年12月11日再次被查扣時止，合
    計723日，核算被告所受相當於租金之利益為2,602,800元（
    計算式：3,600×723＝2,602,800）。原告暫先向被告請求
    60萬元，其餘請求則保留。
  (五)爰依民法第179條規定，請求被告應給付原告60萬元，及自
    起訴狀繕本送達被告之翌日起至清償日止，按年息百分之5
    計算之利息，並陳明願供擔保請准宣告假執行等語。
二、被告辯稱：
  (一)被告失竊車輛係1998年5月份出廠、廠牌型號係BMW523、向
    花壇鄉BMW代理商以分期付款方式購買，購入價格205萬元，
    為全新車，尚未超過2年即在彰化縣田中鎮○○街127巷20
    號住處失竊。
  (二)系爭車輛前擋風安全玻璃上有小撞擊孔，中央置物箱上有其
    孫玩遊戲時所生擦痕，右側照後鏡有擦痕，車體外觀尺寸及
    顏色為黑色，均與被告車輛相同，加上其車鑰匙可開啟系爭
    輛車門及後行李箱等特徵，均顯示系爭車輛為被告所失竊車
    輛，故將系爭車輛領回。
  (三)被告將系爭車輛領回後，曾駛往花壇鄉BMW代理商及北斗鎮
    修配廠修理，僅作維修但未改造。被告學歷為國小肄業，對
    於汽車構造不了解。嗣經原告領回系爭車輛後，警方未再尋
    獲被告所失竊之車輛。
  (四)從而，原告請求被告返還不當得利，即無依據，爰請求駁回
    原告之訴及假執行聲請等語。
三、兩造不爭執事項：
  (一)被告（登記車主為其配偶吳碧霞）所有車牌號碼A6-1899號
    （新車牌號碼8L-6956號）、車身號碼WBADD41040BT60935P
    號、廠牌BMW、黑色、型號523IA、排氣量2,494C.C.、1998
    年5月出廠、車長477.5公分、車寬180公分、車高143.5公分
    、軸距283公分自用小客車，以205萬元購入，於89年11月13
    日凌晨4時左右在被告位於彰化縣田中鎮○○街127巷20號住
    處失竊。
  (二)系爭車輛車牌號碼1859-XT號（原車牌號碼Q2-8552號、T5-6
    996號）、車身號碼WBADD21030BH68818號、廠牌BMW、黑色
    、型號520IA、排氣量1,991C.C.、1998年4月出廠、車長477
    .5公分、車寬180公分、車高143.5公分、軸距283公分自用
    小客車。出廠後歷年來登記車主依序為黃武龍、陳宥蒼、李
    建良及原告。嗣於89年12月16日在台中市南屯區○○○路20
    1號即丁○○所經營原祥汽車電機行內，遭警查扣。
  (三)被告於89年12月18日在南投縣警察局埔里分局以系爭車輛前
    擋風安全玻璃上撞擊孔、中央置物箱上擦痕、右側照後鏡擦
    痕、天窗開關位於方向盤旁、車體尺寸相同、外觀黑色，加
    上其車鑰匙可以開啟車門及後行李箱等諸特徵，將系爭車輛
    領回。
  (四)被告領回系爭車輛後，重新請領車牌號碼8L-6956號使用。
  (五)系爭車輛由被告領回使用共723日，嗣於91年12月11日遭警
    查扣，並改由原告領回。
四、兩造爭執事項：
  (一)系爭車輛所有權之歸屬？被告是否無權使用系爭車輛？
  (二)原告請求被告返還相當於租金之不當得利，有無依據？
五、經查：經本院向臺灣臺中地方法院檢察署（下稱臺中地檢署
    ）調取該署96年度執更字第472號全卷，其中附於臺中地院
    90年訴字第1427號偽造文書等刑事案件卷宗內豐德公司91年
    12月5日函覆系爭車輛之鑑識報告載明：「針對其原廠車身
    鋼印（右輪拱上方）之車身號碼字模為WBADD21030BH68818
    。針對其原廠車身貼紙（駕駛座車門旁B柱）之車身號碼為
    WBADD21030B H68818。針對其引擎控制電腦DMEMS41.0之車
    身號碼為WBADD21030B H68818。針對其變速箱控制電腦EGS8
    .32之車身號碼為WBADD61090BR18127。針對其儀表板控制電
    腦之車身號碼為BH65433。針對其引擎號碼為00000000000S3
    。其引擎汽缸頭亦有原廠鑄造浮刻字體2.0（代表2,000C.C.
    引擎）。測量其引擎本體汽缸直徑為80mm與原廠BMW520M52B
    20引擎規格相符。測量其引擎本體汽缸行程為66mm與原廠BM
    W520M52B20引擎規格相符。」等語（該刑事卷宗第26頁參照
    ），足證系爭車輛上至少存在3組以上車身號碼，其車體零
    件若非來自多輛汽車拆裝拼湊而成，則其車身號碼及引擎號
    碼當出於偽造或變造而成。再者，該鑑識報告更明確指明：
    「其車身號碼（鋼印與貼紙）及引擎號碼是否為變造過，還
    請刑事局等相關單位查證，本公司無此配備及能力查驗。」
    等語。基此，該鑑識報告僅以較粗糙之目視鑑定方法，惟未
    輔以較精密儀器並採較精準鑑識方法，故其鑑定結論難期絕
    對正確無誤，尚不足作為斷定系爭車輛零件是否均為原廠配
    備？其車身號碼及引擎號碼有無偽造或變造各節？是以，原
    告援引豐德公司鑑識報告為據，主張系爭車輛所存諸特徵與
    其車輛相符，故屬其所有，在無其他較權威鑑識報告佐證前
    ，尚難遽採。
六、次查：依附於前揭刑事卷宗之內政部警政署刑事警察局92年
    1月22日刑鑑字第0920012210號函載明：「經檢視車號8L-69
    56汽車（即系爭車輛），在其左、右避震器上蓋各有1組車
    身號碼，右避震器上蓋為：WBADD21030BH68818，左避震器
    上蓋為：00000000及車身號碼WBADD41040BT60935P，鑑驗情
    形如下：(一)車身號碼WBADD21030BH68818（詳如照片五、六
    ），經以電解腐蝕法重現結果，未發現任何潛存之文字（詳
    如照片七、八）；另將車身號碼周圍之塗漆以磨砂機去除後
    ，再施以電解腐蝕法，發現前揭號碼『WBADD21030BH68818
    』周圍有重新焊接之痕跡（詳如照片九、十），認該號碼係
    焊接上之號碼。(二)車身號碼00000000及WBADD41040BT60935P
    （詳如照片十一、十二）及周圍部分，經以磨砂機去除塗漆
    後，施以電解腐蝕法，未發現有潛存之文字（詳如照片十三
    、十四）或其他變造之痕跡（詳如照片十五）。」等語（該
    刑事卷宗第80頁至第88頁參照）。基此，該鑑定報告以磨砂
    機去除塗漆，再施以電解腐蝕法，即本於科學鑑定方法導出
    鑑定結論，再佐以內政部刑事警察局為我國各界普偏咸認最
    權威刑事鑑識機關之一，故其所出具前述鑑定報告，自屬權
    威卓見，洵值採認。是以，原告主張系爭車輛為其所有，但
    遭被告重新打印車身號碼WBADD41040BT60935P號各節，顯然
    悖離事實，不足採信。
七、按「動產與他人之動產附合，非毀損不能分離，或分離需費
    過鉅者，各動產所有人，按其動產附合時之價值，共有合成
    物。前項附合之動產，有可視為主物者，該主物所有人，取
    得合成物之所有權。」，民法第812條定有明文。此規定所
    謂「非毀損不能分離，或分離需費過鉅者」，不僅以物理上
    決定之，倘分離之結果，影響其經濟價值甚鉅者，亦足當之
    ，故應依客觀情形認定之。經查：系爭車輛既屬拼裝車，其
    零件配備遭更換，車身號碼亦有變造痕跡，已如前述，各該
    零件配備雖各具其所有權，亦可與車體分離，惟其分離後將
    破壞系爭車輛車體之完整性，更無法發揮其運輸代步之功能
    ，影響系爭車輛經濟價值甚鉅，故生附合之問題。是系爭車
    輛即屬合成物，當由主物所有人，取得該合成物所有權。次
    查：依據前述內政部刑事警察局鑑定報告及所附鑑定照片顯
    示，系爭車輛車身號碼WBADD21030BH68818號係重新焊接，
    車身號碼00000000及WBADD41040BT60935P號未發現有變造痕
    跡，足見系爭車輛屬於被告所有之車身號碼WBADD41040BT60
    935P號車體，而非原告所有之車身號碼WBADD21030BH68818
    號車體。其中惟一當然可確認與原告有牽連關係者，厥為該
    組經「焊接」之車身號碼WBADD21030BH68818號而已。惟原
    告實無可能僅憑焊接或變造車身號碼或換裝其他零件等舉動
    ，即可違法取得系爭車輛全部所有權，至為顯然。依上說明
    ，系爭車輛固有他人零件存在，惟系爭車輛車體既屬被告所
    有，被告即因附合規定而取得系爭車輛全部所有權，他人零
    件所有權因而歸諸消滅。是以，被告於89年12月18日在南投
    縣警察局埔里分局指認系爭車輛時，以系爭車輛前擋風安全
    玻璃上撞擊孔、中央置物箱上擦痕、右側照後鏡擦痕、天窗
    開關位於方向盤旁、車體尺寸相同、外觀黑色，加上其車鑰
    匙可以開啟車門及後行李箱等諸特徵，與其車輛相符，故本
    於所有人之地位而將系爭車輛領回使用，於法有據。
八、按「無法律上之原因而受利益，致他人受損害者，應返還其
    利益。」，民法第179條前段定有明文。經查：被告既為系
    爭車輛所有權人，其本於所有權人地位而將系爭車輛領回使
    用，核屬權利之正當行使，亦非無法律上之原因受有利益致
    他人受有損害，難謂與返還不當得利之法定構成要件相符。
    從而，原告主張被告無權使用系爭車輛，並受有相當於租金
    之利益，致原告受有相當於租金之損害各情，於法無據，故
    難採認。
九、綜上所述，原告依據民法第179條規定，即本於返還不當得
    利之法律關係，請求被告應給付原告60萬元，並自起訴狀繕
    本送達被告之翌日起至清償日止，按年息百分之5計算之利
    息，為無理由，應予駁回。
十、原告之訴既經駁回，則其假執行之聲請失所附麗，應併予駁
    回。
十一、本件事證已臻明確，兩造其餘攻擊防禦方法及舉證，經審酌
    後於判決之結果並無影響，爰不再贅詞論列。
十二、訴訟費用負擔之依據：民事訴訟法第78條。
中    華    民    國    98    年    11    月    13    日
                民事第一庭      法  官  陳正禧
以上正本係照原本作成。
如對本判決不服，得於判決送達後20日內向本院提出上訴狀。（
須附繕本）
中    華    民    國    98    年    11    月    13    日
                                書記官  莊素美


司法院資訊處製作；財團法人民間司法改革基金會備份。
